【裁判字號】    98,訴,218
【裁判日期】    990125
【裁判案由】    給付買賣價金
【裁判全文】
臺灣雲林地方法院民事判決               98年度訴字第218號
原      告  丙○○
兼  上一人
法定代理人  甲○○
上二人共同
訴訟代理人  劉家堯  律師
被      告  戊○○
上列當事人間請求給付買賣價金事件，本院於民國99年1 月11日
言詞辯論終結，判決如下：
    主      文
被告應給付原告新臺幣壹拾玖萬仟壹佰伍拾元，及自民國九
十六年八月一日起至清償日止，按年利率百分之五計算之利息。
原告其餘之訴駁回。
訴訟費用新臺幣壹萬仟陸佰柒拾貳元由被告負擔廿分之三，餘
由原告負擔。
    事實及理由
一、原告起訴主張：原告之被繼承人許應政【民國（下同）96年
    7 月13日歿，即甲○○之配偶、丙○○之父】與被告為兄弟
    ，因2 人之父許學忠生前於94年5 月26日係以贈與為原因將
    其所有坐落雲林縣土庫鎮○○段105 、122 地號等2 筆土地
    移轉登記為被告所有，嗣許學忠於95年1 月6 日身故，被告
    為免日後許應政就上開土地權利有所爭執，遂於96年2 月15
    日與許應政成立買賣合約（下稱系爭合約），約定許應政將
    上揭新南段105 地號土地應有部分1/2 ，及同段122 地號土
    地應有部分1/3 ，分別以新臺幣（下同）731,738 元、及
    544,725 元，合計總價額為1,276,463 元出售予被告，另於
    合約註明被告已先給付許應政976,463 元，其餘300,000 元
    則約定於同年7 月31日前付清。茲因，許應政於簽約前甫於
    96年1 月14日因車禍重傷住院25日，出院後第8 天仍屬臥床
    養傷之際，故與被告簽訂系爭合約應係受被告誘迫，又許應
    政死前未曾提受有買賣價金，是合約註明被告已清償上開數
    額亦屬虛構，為此，爰依系爭合約，請求被告給付買賣價金
    ，並聲明：
    1.被告應給付原告1,276,463 元，及自96年2 月15日起至清
      償日止，按年利率5％計算之利息。
    2.訴訟費用由被告負擔。
二、被告雖對系爭合約之真正不爭執，然以：系爭合約之頭期款
    部分，因訂約時許應政對己負有債務，故已依2 人合意抵銷
    而清償；至尾款部分，因被告前於許應政車禍受傷時，共計
    為之墊付醫藥費用97,522元，嗣兩造另於鈞院97年度虎簡字
    第182 號遷讓房屋事件之訴訟費用9,352 元，亦判決應由原
    告甲○○負擔，是上開費用自得主張抵銷等語為辯，並聲明
    駁回原告之訴。
三、兩造爭執及不爭執事項：
  (一)不爭執事項：
    1.原告依法仍為系爭合約即土地出賣人許應政之繼承權人。
    2.被告為系爭合約之土地買受人。
    3.系爭合約之真正性不爭執。
    4.系爭合約內容，除被告是否有支付頭期款外，其餘均不爭
      執。
    5.買賣標的已交付。
  (二)爭執事項：
    1.被告主張已支付價金頭期款（976,463 元）部分是否可以
      採信？
    2.系爭合約所載「其中乙方已先行支付給甲方新台幣玖拾柒
      萬陸仟肆百陸拾元正」之意義為何？原告有無積極之證
      據，可證明此部分之記載不實？
      (1)許應政訂約時之精神狀態？
      (2)原告與許應政之平時之互動關係為何？
    3.原告主張未見到價金一情，是否足以認定被告全未支付買
      賣之價金？
    4.被告關於系爭合約所載價金尾款（300,000 元）部分，已
      有部分給付，並為抵銷之主張，是否可以採信？
四、法院心證之理由：
  (一)原告所據以主張系爭「合約書」及內容真實性之分析：
  1.被告對系爭合約（合約書）之真正並不爭執，並稱係被告本
    人請求代書代筆書寫，再由原告被繼承人即買賣合約書出賣
    人簽名等情；又系爭合約書是被告親自委託代書代為書寫，
    業據證人即代書（土地登記專業代理人）乙○○到庭具結證
    言明確。
  2.系爭合約書所載買賣標的即座落雲林縣土庫鎮○○段105 地
    號、122 地號二筆土地，所有權全部，早經原所有權人即被
    告之父親許學忠於94年5 月間，【主動】以贈與為原因移轉
    登記予被告，亦經證人即承辦系爭移轉登記之土地登記專業
    代理人乙○○到庭證述綦詳，並有雲林縣虎尾地政事務所以
    98年12月30日虎地一字第0980006278號函及關於系爭土地申
    請移轉之申請書、贈與所有權移轉契約書等附件在卷可憑。
    足信系爭合約書之買賣標的（土庫鎮○○段105 地號、122
    地號土地）早已由被告取得。而原土地所有權人許學志於95
    年1 月6 日死亡後，98年12月17日本件審理時，證人黃許冬
    妹、劉許秀珠等人（即原告被繼承人許應政之姊妹）均到庭
    證稱「父母親死亡時（前），財產就已經過戶好了，都沒有
    留土地，父親之前土地都給被告戊○○，因為只有戊○○可
    以依靠。」可徵許學忠死亡後，其子女（繼承人）對許學忠
    土地之處理並無爭議。
  3.由上可知，系爭土地早已合法移轉登記在被告名下，被告若
    有心欺詐原告之被繼承人許應政，被告根本可以不用再簽立
    系爭合約書，然是被告仍然親自委託代書代為書寫，可信被
    告確實是本於親兄弟明算帳，與許應政兄弟間結算彼此之金
    錢、財產關係。
    原告如果主張合約因出賣人許應政身心狀況有問題，而認
      合約所載頭期款已付之記載為不實一節屬實。然合約外之
      他人，於事後主張合約出賣人許應政身心狀況有問題，而
      推認、主張合約所載不實時，應是合約全部無效，怎會是
      買賣標的、總價金額、尾款全額之記載均有效，卻僅僅主
      張或爭執頭期款之記載？亦即若原告之被繼承人當時身心
      有問題，應是全部合約無效，若然，原告如何據以起訴主
      張或向被告請求給付價金？可見原告之主張有割裂事實及
      違背經驗法則之處，不能採信。
    又如果系爭土地回歸被告先前取得系爭土地之原因法律關
      係，對誰較有利？假如原告所言被告取得系爭土地過程有
      所不當，然為何當許應政之父親許學忠就系爭土地以贈與
      為原因移轉登記予被告後，非但許應政生前未爭執，乃至
      許應政之兄長丁○○及其他姊妹，均無意見，嗣於許學忠
      去逝後，並未見其子女主張繼承權被侵害，如此是否反徵
      許學忠【生前處分財產】，並無不當，為人子女亦無從置
      喙，以致許學忠之子女事後，並無爭執，因之，若被告有
      心欺詐許應政，被告又何須主動書立合約書？可徵原告主
      張被告欺負許應政一節，與被告兄弟間之關係等事實不合
      。
  4.佐以原告母子與系爭合約當事人即原告之被繼承人許應政等
    人間之關係，並非親密，可認許應政並未將其兄弟間之金錢
    關係讓原告母子知情。
    許應政生前即對原告丙○○提起否認子女之訴，依95年親
      字第31號卷宗所附許應政提出之國立成功大學附設醫院出
      具之「血緣鑑定報告書」，許應政與丙○○間，確【無血
      緣關係】，然因原判決就民法第1063條修法前之規定，將
      應於恐知子女出生之日起1 年內起訴，其起算時點，嚴格
      限定自知悉子女出生日起算，致為許應政敗訴之判決（惟
      民法親屬篇修法後，已修正為「自知悉該子女非為婚生子
      女之時起二年內為之。」）
    又許應政生前亦曾對原告甲○○提起離婚之訴，經95年度
      婚字第215 號判決，明白指出該案原告許應政雖有對甲○○有家庭暴力行為，然許應政與甲○○夫間妻關係已失，
      乃依民法第1052條第2 項判決離婚，可見在明白確認許應
      政有家庭暴力之可歸責情況下，法院之家事法庭仍認定原
      告與許應政間之夫妻情份已失，應判決離婚，適足彰顯其
      夫妻2 人之感情已失。
    嗣因甲○○上訴，許應政於上訴審準備程序（筆錄）稱「
      【我同意】撤回起訴」，既稱【同意】撤回起訴，顯係以
      他人勸諭為前提，足徵許應政係接受他人之勸諭始被動同
      意撤回起訴；惟並無積極證據可認許應政撤回起訴後，許
      應政夫妻之關係和好如初，此從證人即許應政之姊妹等人
      當庭與甲○○之言詞互動，乃至許應政撤回起訴後之就醫
      醫藥費多由本件被告所支付等情，應可推徵。
    此外，原告甲○○所謂有利證人即許應政兄長丁○○經多
      次通知，均無正當理由而未到庭證言，應可推徵原告甲○○與其被繼承人許應政之兄弟姊妹間感情，並非良好。
    從原告甲○○自稱其係於整理許應政遺物時，才發現系爭
      合約（合約書），系爭合約簽訂日為96年2 月15日，許應
      政於96年7 月13日死亡，在96年6 月15日許應政再度住院
      ，（同年7 月8 日）轉加護病房，許應政出院這段期間，
      長達數月，苟原告有親自照護許應政，為何許應政生前確
      未將系爭合約書出示或將財產變動情形告知原告母子？
    承上，可彰顯許應政生前確未將兄弟間之土地、金錢關係
      告知原告甲○○母子，衡以上揭事證，許應政不告知原告
      財產情形，難謂與許應政及原告母子間之關係有間隙或疏
      離等情無關，則本件尚難逕依原告主觀的認知來認定系爭
      合約之效力，仍應由原告負舉證責任。
  5.原告之被繼承人許應政生前之經濟狀況亦不好，此可從證人
    許秀英證稱許應政生前曾向她借錢，並因許應政的太太（甲○○）來台後出去當台傭，許應政才借住她家等語。證人黃
    許冬妹亦稱許應政尚欠她10萬元。證人劉許秀珠則證稱「我
    知道許應政沒有錢，都會向戊○○拿錢，大概是三萬、五萬
    元這樣拿。」參與原告之被繼承人許應政與原告2 人之間之
    否認子女訴訟、離婚訴訟等訴訟費用、鑑定費用均由被告墊
    付，可徵許應政、戊○○兄弟間之金錢往來繁複。
  6.甚至許應政就醫之醫藥費收據，亦多在被告手中，對比許應
    政生前與原告2 人間各有訴訟爭執，可信原告之被繼承人許
    應政生前與被告間兄弟親情當屬密切。由此亦可反徵，在被
    告已由父親處受贈而取得系爭土地後，被告卻仍主動與原告
    被繼承人許應政以書面結清彼此之金錢關係，應係本於兄弟
    親情，及其父親生前之交代，被告苟有欺詐兄弟之動機，只
    要拒絕結帳即可，又何必主動找專業之代書，代為書寫系爭
    合約書？
  7.又證人許學柚（許學忠之兄弟）亦於99年1 月11日到庭證稱
    其兄長（許學忠）生前即曾表示大兒子（丁○○）很不孝所
    以他的財產以後不分給他（丁○○）等語。可認系爭契約中
    確實有依許應政應得之土地比例予以計算，足以推認被告兄
    弟2 人於結帳過程，對相關細節，均曾討論，職是，本件關
    於合約書記載之內容，自應為整體一致之觀察與評價、採認
    ，殊難割裂認定，自不能如原告所言，合約書總價金、尾款
    未負之記載有效，被告兄弟2 人已結清之頭期款記載為無效
    ，如此割裂主張，顯然不可採。因之，原告若有反對之主張
    ，自應由其負舉證責任。此外，本件原告僅以被告無錢支付
    價金頭款，惟未提出相關證據；反之，被告則提出計算表，
    明確交代結帳項目、金額等內容。本件被告主張結帳時用以
    抵付頭期款之費用，主要為被告與許應政兄弟間金錢往來，
    被告並提出相關借據為憑，其主要明細為：
    88年1 月8 日農會貸款400,000 元，現金150,000 元（已
      付清新南段122 地號土地價金）。
    92年12月6 日許應政因車禍付對方損壞費用13,000元。
    92年12月7 日許應政交保20,000元。
    92年12月8 日許應政違規罰鍰49,500元。
    92年12月6 日許應政公共危險罪罰款。（93年度港簡字第
      7 號判處拘役50天，經檢察官以93年度執字第365 號易科
      罰金執行完畢，合計45,000元）
    94年7 月20日許應政借款100,000 元。
    95年1 月10日父親死亡，許應政借款150,000元。
    95年4 月13日許應政、丙○○親子鑑定檢驗費用167,20
      元（成功大學）。
    95年8 月16日許應政借款50,000元。
    以上合計994,220 元。
  8.承上，被告兄弟間結帳時，土地價款為1,276,463 元，上開
    兄弟長期之金錢往來折計為976,463 元，以使尾款成為30萬
    元之整數，尚不違常理。職是，本件應認系爭契約書之內容
    均可採信。
  (二)被告關於尾款主張抵銷有無理由？
  1.本件被告主張得抵銷尾款之費用主要以被告代墊之醫藥費用
    、被告與原告甲○○間之訴訟費用，被告並提出相關單據及
    判決書為憑，其項目、金額如下：
    96年2 月9 日醫療費28,033元。
    96年2 月12日醫療費550 元。
    96年3 月18日醫療費13,952元。
    96年4 月1 日醫療費20,124元。
    96年5 月3 日醫療費34,863元。
    本院97年度虎簡字第182 號民事事件之訴訟費用9,352 元
      。
    以上合計為：106,847元。
  2.參以原告亦自承被告有為許應政代墊醫藥費及兩造曾有遷讓
    房屋爭訟等情，且有收據及本院97年度虎簡字第182 號民事
    判決附卷可憑，亦據本院調卷核實。足認被告以上揭代墊之
    醫藥費用及原告積欠之訴訟費用，作為抵銷，應屬有據。
  (三)原告2 人與其被繼承人間之血緣、感情雖非密切，惟依現行
    法律規定，原告2 人既仍為許應政之繼承權人，自有權請求
    被告依系爭契約履行交付未給付之價金（尾款）之權利。
  (四)準此，被告依系爭契約，尚應支付原告之被繼承人尾款30萬
    元，惟其中106,847 元，經被告當庭主張抵銷，一如前述，
    則被告尚應給付原告2 人合計193,153 元。
五、綜上所述，被告依系爭契約（合約）尚欠許應政有尾款未付
    清，被告並以上開金額主張抵銷；從而，原告2 人依繼承及
    賣賣契約之法律關係，請求被告給付價金，於193,153 元範
    圍內，為有理由，逾此應予准許，逾此範圍部分，原告之主
    張則屬無據，應予駁回。至於原告請求遲延利息部分，原告
    係請求被告給付自合約書訂立日即96年2 月15日起至清償日
    止，按年利率5 ％計算之利息；惟系爭合約書明白記載被告
    「於96年7 月31日前付清即可」，是被告之給付，應自96年
    8 月1 日起始負遲延責任，故原告得請求之遲延利息，為自
    96 年8月1 日起至清償日止，按年利率5 ％計算之利息，逾
    此所為請求，為無理由，應予駁回。
六、至原告所稱請求調取許應政醫院之病歷證據一節，若如原告
    所稱，許應政手術後被誘迫，則系爭合約，將因原告被繼承
    人身心有問題，而全部無效，原告又如何憑該合約書向被告
    請求價金？且合約書之內容，殊難以割裂認定，已如前述，
    可見原告之請求與事理有間；況且，原告既未親自參與被告
    兄弟間之結帳，亦難以原告主觀因素逕予否定許應政兄弟間
    結帳之真實性；又被告是否有工作收入，或有無其他金錢收
    入，均難逕以勞保資料為憑，是原告所稱調取相關證據部分
    ，綜合本件案情事實及兩造與訴外人許應政等人之關係，並
    無必要。此外，本件兩造其餘攻擊防禦方法，經審酌後，因
    與本件判決之基礎無涉，並不影響判決之結果，故未一一論
    述，附此說明。
七、據上論結，本件原告之訴為一部有理由，一部無理由，依民
    事訴訟法第79條，第85條，判決如主文。
中    華    民    國    99    年    1     月    25    日
                  民事第一庭    法  官
以上正本係照原本作成
如對本判決上訴，須於判決送達後廿日內向本院提出上訴狀
中    華    民    國    99    年          月          日
                                書記官

司法院資訊處製作；財團法人民間司法改革基金會備份。
